ACORDAO-COMPLETO-2386747

ACÓRDÃO 2884/2019 ATA 46/2019 - PLENÁRIO

VISTOS, relatados e discutidos os embargos de declaração opostos por Deterra Terraplenagens Ltda. - EPP ao Acórdão 2445/2019-TCU-Plenário.
ACORDAM os ministros do Tribunal de Contas da União, reunidos em sessão do Plenário, ante as razões expostas pela relatora, e com fundamento nos arts. 32, inciso II, 34 da Lei 8.443/1992 e no art. 174 do Regimento Interno do TCU, em:
9.1. conhecer dos embargos de declaração e dar-lhes provimento;
9.2. declarar a nulidade do Acórdão 2445/2019-TCU-Plenário;
9.3. dar ciência deste acórdão à embargante, ao procurador-chefe da Procuradoria da República no Estado de Rondônia, à Secretaria da Receita Federal do Brasil, ao Ministério da Defesa, ao Governo do Estado de Rondônia, à Secretaria de Gestão do Ministério da Economia e ao Gestor do Simples Nacional - CGSN.

Embargos de declaração interposto em razão da ausência do nome de advogado na pauta de julgamento de processo de representação sobre possíveis irregularidades em concorrências que tinham por objetivo contratar a pavimentação asfáltica no município de Rolim de Moura/RO.

Superintendência Estadual de Compras e Licitações do Governo do Estado de Rondônia.

3. Embargante: Deterra Terraplenagens Ltda. - EPP (CNPJ 03.058.241/0001-80).

13.1. Ministros presentes: José Mucio Monteiro (Presidente), Walton Alencar Rodrigues, Benjamin Zymler, Raimundo Carreiro e Ana Arraes (Relatora).
13.2. Ministro-Substituto convocado: Augusto Sherman Cavalcanti.
13.3. Ministros-Substitutos presentes: Marcos Bemquerer Costa e André Luís de Carvalho.

ACORDAO-COMPLETO-2395338

Acórdão 295/2020 - Plenário

ACORDAO-COMPLETO-2389153

Acórdão 2948/2019 - Plenário

ANA ARRAES

ministra Ana Arraes.

A empresa Deterra Terraplenagens Ltda. - EPP opôs embargos de declaração ao Acórdão 2445/2019-TCU-Plenário (peça 163) , nos seguintes termos:  
	"I - DA TEMPESTIVIDADE 
	A empresa, por meio de seu advogado recebeu via correios o ofício 0703/2019- TCU-SeinfrUrbana notificando-a acerca da decisão embargada (Acórdão 2445/2019) na data de 29/10/2019 conforme rastreador BV061364684BR, portanto, protocolizados os presentes embargos no prazo de 10 (dez) dias do recebimento, acha-se tempestivo. 
	II - DA SÍNTESE PROCESSUAL E DA DECISÃO EMBARGADA 
	O embargante sofreu Representação cujo o objetivo é verificar a regularidade da aplicação dos recursos transferidos pelo Ministério da Defesa aos Estados e Municípios participantes do Programa Calha Norte.
	Em 09/10/2019, o processo foi levado à Julgamento, no qual o voto da Ministra Relatora foi vencedor nos termos do acórdão embargado. 
	Contudo, data vênia, constata-se omissão na referida decisão, haja vista que não se observou quando o processo foi pautado a Petição de Movimento 135 constante nos autos, qual requeria expressamente:
	'que as publicações, intimações e notificações relacionadas a este processo sejam realizadas exclusivamente em nome do advogado JOSÉ MANOEL ALBERTO MATIAS PIRES - OAB/RO 3718, sob pena de nulidade, nos termos do art. 272, §2º, do Código de Processo Civil.' 
	Deste modo, não restou alternativa ao embargante senão a oposição dos presentes embargos de declaração para saneamento da omissão apontada com a consequente declaração de nulidade do julgamento em razão do prejuízo sofrido pela empresa representada. 
	II - DAS RAZÕES DOS EMBARGOS 
	No dia 05/09/2019 foi protocolada petição requerendo expressamente as publicações em nome do advogado JOSÉ MANOEL ALBERTO MATIAS PIRES - OAB/RO 3718, conforme acima transcrito. Contudo se verifica no DOU de 07/10/2019, a pauta publicada não constou o nome do advogado, conforme expressamente requerido ensejando verdadeiro cerceamento de defesa, especialmente no tocante à atuação de sua defesa técnica, senão vejamos:
	(...) 
	Vale ressaltar que o entendimento deste TCU conforme recente Acórdão 3520/2019-TCU-Primeira Câmara, é no sentido de que a ausência do nome do advogado na pauta de julgamento enseja a nulidade da decisão por cerceamento de defesa, conforme se verifica a seguir: 
	GRUPO II - CLASSE I - Primeira Câmara 
	TC Processo 016.597/2007-4 
	Natureza: Embargos de declaração (Tomada de Contas Especial) 
	(...) 
	SUMÁRIO: EMBARGOS DE DECLARAÇÃO. TOMADA DE CONTAS ESPECIAL. ACÓRDÃO QUE JULGOU IRREGULARES AS CONTAS DA EMBARGANTE, CONDENANDO-A EM DÉBITO. ALEGAÇÃO DE NULIDADE DO ACÓRDÃO PELA FALTA DE PUBLICAÇÃO DO NOME DO ADVOGADO NA PAUTA DE JULGAMENTO. OCORRÊNCIA. CONHECIMENTO E ACOLHIMENTO. DECLARAÇÃO DE NULIDADE DO ACÓRDÃO E RESTITUIÇÃO DOS AUTOS PARA INTIMAÇÃO DO ADVOGADO E MARCAÇÃO DE NOVO JULGAMENTO. 
	Acórdão 3520/2019-TCU-Primeira Câmara 
	9. Acórdão: 
	VISTOS, relatados e discutidos estes embargos de declaração opostos por Patrícia Coelho Medeiros contra o Acórdão 15662/2018-TCU-Primeira Câmara, que julgou irregular as contas da embargante e condenou-a em débito em razão de irregularidades no Convênio 107/2003, celebrado entre a Associação de Pais e Amigos dos Excepcionais de Petrolina e a Secretaria de Direitos Humanos; 
	ACORDAM os Ministros do Tribunal de Contas da União, reunidos em Sessão da Primeira Câmara, ante os motivos expostos pelo Relator, em: 
	9.1. conhecer e acolher os embargos de declaração, com fulcro nos arts. 32, II, e 34 da Lei 8.443/1992; 
	9.2. declarar nulo o Acórdão 15662/2018-TCU-Primeira Câmara, para que novo julgamento seja realizado após a intimação do patrono da embargante; 
	9.3. dar ciência deste acórdão à embargante. 
	Dessa forma, está clara a omissão e nulidade do v. acórdão embargado.
	III - DOS PEDIDOS 
	Diante o exposto, requer sejam os embargos de declaração conhecidos e acolhidos para declarar a nulidade do julgamento e do acórdão embargado, determinando a realização de novo julgamento com a necessária intimação prévia nos termos da legislação vigente, em nome do advogado JOSÉ MANOEL ALBERTO MATIAS PIRES - OAB/RO 3718 conforme a petição de movimento 135."
	É o relatório.

José Manoel Alberto Matias Pires (OAB/RO 3.718) e outros representando a Deterra Terraplenagens Ltda. - EPP.

Não atuou.

EMBARGOS DE DECLARAÇÃO. AUSÊNCIA DE NOME DE ADVOGADO NA PAUTA DE JULGAMENTO. CONHECIMENTO E ACOLHIMENTO. DECLARAÇÃO DE NULIDADE DO ACÓRDÃO.

REPRESENTAÇÃO (REPR)

não atuou.

Cuidam os autos, originalmente, de representação da então Secretaria de Controle Externo no Estado de Rondônia - Secex/RO sobre possíveis irregularidades ocorridas na Superintendência Estadual de Compras e Licitações (Supel) do Governo do Estado de Rondônia relacionadas a possíveis incapacidades técnico-operacional e econômico-financeira de empresas vencedoras das concorrências públicas 21, 22, 23, 26 e 27/18/CPLO/SUPEL/RO para pavimentação asfáltica no município de Rolim de Moura/RO, cujos recursos públicos são oriundos de convênios do Programa Calha Norte -  Siconv 839537, 839540, 839541, 839542 e 839543, respectivamente - firmados entre a União, por intermédio do Ministério da Defesa, e o Governo do Estado de Rondônia, no valor total de R$ 20.535.556,05.
2.	Nesta oportunidade, trata-se de reconhecimento de nulidade do Acórdão 2445/2019-TCU-Plenário, proferido na sessão de 9/10/2019, tendo em vista a omissão do nome do advogado representante da responsável Deterra Terraplenagens Ltda. - EPP, na pauta de julgamento.
3.	Para tanto, a citada responsável opôs os presentes embargos de declaração.
4.	Assiste razão à embargante.
5.	Examinando os autos constato que, à peça 135, a embargante requereu: "as publicações, intimações e notificações relacionadas a este processo sejam realizadas exclusivamente em nome do advogado JOSÉ MANOEL ALBERTO MATIAS PIRES - OAB/RO 3718".
6.	Da pauta de julgamento da sessão do dia 9/10/2019, constou como representação legal o nome da procuradora Renata Fabris Pinto (OAB/RO 3.126) .
7.	O Código de Processo Civil, cujas disposições se aplicam analógica e subsidiariamente a este Tribunal, nos termos da Súmula 103, assim regulamentou a matéria, in verbis:
"Art. 272.
§2º Sob pena de nulidade, é indispensável que da publicação constem os nomes das partes e de seus advogados, com o respectivo número de inscrição na Ordem dos Advogados do Brasil, ou, se assim requerido, da sociedade de advogados.
 (...) 
§5º Constando dos autos pedido expresso para que as comunicações dos atos processuais sejam feitas em nome dos advogados indicados, o seu desatendimento implicará nulidade."
8.	No âmbito deste Tribunal, a Resolução 164/2003 reza em seu art. 40 que, "havendo advogado constituído nos autos, o gabinete do relator deverá consignar obrigatoriamente seu nome e o respectivo número de inscrição na OAB na lista destinada à constituição de pauta a ser publicada no Diário Oficial da União ou no Boletim do Tribunal de Contas da União".
9.	Além de violar os dispositivos transcritos, a omissão do nome do advogado legalmente constituído na publicação da pauta representou, no presente caso, prejuízo à embargante, que ficou impedida de requerer sustentação oral e de apresentar memoriais previamente à sessão.
10.	Acrescento que a embargante arguiu a nulidade logo após ser comunicada do acórdão em questão, na primeira oportunidade que lhe foi dada.
11.	Nestes termos, reconheço a nulidade do Acórdão 2445/2019-TCU-Plenário, conforme disposição expressa do art. 174 do Regimento Interno deste Tribunal, para que novo julgamento seja realizado após a intimação do advogado indicado pela embargante.
	Ante o exposto, VOTO por que o Tribunal adote a deliberação que submeto a sua consideração.
TCU, Sala das Sessões Ministro Luciano Brandão Alves de Souza, em 27 de novembro de 2019.
ANA ARRAES 
Relatora